臺灣臺南地方法院刑事判決             100年度簡上字第61號
上  訴  人  黃慶豐
即  被  告
選任辯護人  陳宏義律師
上列上訴人即被告因誣告案件，不服本院中華民國100年2月17日
100年度簡字第317號所為第一審判決（聲請簡易判決處刑書案號
：臺灣臺南地方法院檢察署99年度偵字第14690號），提起上訴
，本院管轄之第二審合議庭判決如下：
    主  文
上訴駁回。
    事  實
一、黃慶豐明知其所簽發以京城銀行安南分行（帳號：00000000
    0000號）為付款人之如附表所示支票4張，係其於民國99年6
    月間所交付予鄭炳坤作為周轉之用，並無遺失之事實。詎其
    為免前揭支票遭持票人兌現，竟基於誣告不特定人犯罪之犯
    意，於99年8月9日，前往京城銀行安南分行（即前揭支票上
    所記載之付款銀行），以前揭支票於不詳時間在其位於臺南
    市○○區○○街2段106巷17號住處遺失為由，向該付款銀行
    辦理支票掛失手續，並填寫遺失票據申報書，請求警察機關
    協助偵查侵占遺失物罪嫌之人，再由票據交換所轉至臺南市
    政府警察局，而以書面向臺南市政府警察局誣告持有該支票
    之人涉犯侵占遺失物罪。嗣因鄭炳坤持附表編號1支票向曾
    福隆借款後，由曾福隆持該支票透過玉山銀行永康分行向京
    城銀行安南分行提示兌現時卻於99年8月10日遭退票，而循
    線查知上情。
二、案經臺南市政府警察局善化分局報告臺灣臺南地方法院檢察
    署檢察官聲請簡易判決處刑。
    理  由
壹、證據能力方面
    按被告以外之人於審判外之陳述，雖不符前四條之規定，而
    經當事人於審判程序同意作為證據，法院審酌該言詞陳述或
    書面陳述作成時之情況，認為適當者，亦得為證據。當事人
    、代理人或辯護人於法院調查證據時，知有第159條第1項不
    得為證據之情形，而未於言詞辯論終結前聲明異議，視為有
    前項之同意，刑事訴訟法第159條之5定有明文。查本件被告
    、辯護人、檢察官均對本院所提示證人鄭炳坤、曾福隆之警
    詢筆錄、京城銀行安南分行100年1月13日京城安分字第018
    號函（偵卷第16頁）、臺灣票據交換所臺南市分所99年8月
    18日台票南市止字第1038號函暨所附掛失止付票據（附表編
    號1）提示人曾福隆資料查報表、退票理由單、附表編號1支
    票正反面、票據掛失止付通知書、票據遺失申報書（警卷第
    17至21頁）等證據，在本院審判程序表示對證據能力均無意
    見，是本院審酌該言詞陳述或書面陳述作成時之情況，認為
    適當，自得採為證據，先行敘明。
貳、實體方面
一、訊據被告固坦承其有簽發附表所示4張支票，且於上揭時地
    填具遺失票據申報書，表示附表所示4張支票在其上揭住處
    遺失而申報掛失止付等情，惟矢口否認有何未指定犯人誣告
    犯行，辯稱：伊當初是把附表所示4張支票交給鄭炳坤之子
    鄭珀宏，後來是鄭珀宏對伊說該4張支票已遺失，請伊去掛
    失，伊聽信鄭珀宏所言才去向京城銀行掛失該4張支票，伊
    並無未指定犯人誣告之犯意云云。經查：
  (一)證人鄭炳坤於警詢、偵查中均一致證稱：伊當初是於99年
    6月底在家中以80幾萬元的支票跟被告交換附表所示4張支票
    ，伊並「無」告知被告附表所示4張支票遺失並要被告去申
    報遺失，伊印象中為99年6月左右伊有跳票紀錄，被告知道
    後有告知伊「把附表所示4張支票拿回來還，不然要去報遺
    失」，伊就跟被告講說票已經拿去支付貨款或跟他人借調現
    金（附表編號1支票交給曾福隆去調錢）了，伊有叫被告不
    可以報遺失等語（警卷第10、11頁，偵卷第11、12頁），嗣
    於本院審理時亦證稱：伊的票、兒子鄭珀宏的票都是伊在處
    理，被告要拿4張票來換伊兩張票也是伊在決定，並非兒子
    鄭珀宏決定，被告當初以附表所示4張支票來換票時，並沒
    有說不能轉讓給別人，所以伊缺錢要周轉，就拿附表編號1
    的支票去給曾福隆，伊以前沒有和被告交換過票，這是第一
    次，印象中兒子鄭珀宏也沒有和被告交換過票等語（本院卷
    第68至69頁背面），再經檢察官詰問「（你在警察局有說過
    ，黃慶豐曾經在電話中跟你說四張票拿去還他，不然他要去
    報遺失，有沒有？）有，那是之前在善化分局說的。」、「
    （你那時候說這個是否實在？）那不能亂說，就是有這件事
    情我才說的。」（本院卷第70頁、第70頁背面），及審判長
    詰問「（黃慶豐借二張票是向你借的，還是向你兒子借的？
    應該是向你借，只不過你沒有票，所以你用你兒子名義的票
    借給黃慶豐？）對。」、「（應該不是說向你兒子借，如果
    是向你兒子借，你兒子直接開給他就好了？）對，我兒子的
    票都放在我這裡讓我使用。」（本院卷第72頁背面）、「（
    後來那四張票到哪裡去了？）拿去跟別人週轉。」、「（你
    拿給曾福隆嗎？）對」、「（所以這四張票有遺失過嗎？）
    沒有。」、「（你有跟誰說過這四張票有遺失過嗎？）沒有
    ，沒有跟曾福隆說。」、「（你有跟黃慶豐說這個票遺失了
    ？）這個問題我沒有跟他說過。」、「（你有跟你兒子說這
    四張票遺失了？）我沒有跟我兒子說這樣，是我兒子叫我不
    能用。」、「（你兒子是什麼時候跟你說不能用？）忘記了
    ，可能是黃慶豐有跟我兒子說，所以他叫我不能用，可是他
    還沒有說之前我就已經用了。」、「（後來你的貨款有跳票
    嗎？）對。」、「（黃慶豐就緊張了，他就到你家要拿回他
    的四張票，黃慶豐去你家是找你拿四張票，還是找你兒子拿
    四張票？）應該是找我，因為票是我用的。」（本院卷第73
    頁背面、第74頁）、「（我是說你的貨款跳票，黃慶豐會緊
    張，就要找你拿回他的那四張票，對不對？）對。」、「（
    你到底有沒有跟黃慶豐說票遺失了？）沒有。」、「（你在
    99年8月26日下午5點在善化分局作筆錄的時候，你跟警察說
    因為你貨款跳票，黃慶豐就跟你說他的四張票他要拿回去，
    叫你要還他，不然他要去報遺失，你就跟黃慶豐說票已經拿
    給別人付貨款，你有跟黃慶豐說不能去報遺失，有這樣嗎？
    ）因為時間太久，我忘記有沒有說過這句話。」、「（這個
    筆錄是寫這樣，有何意見？）這樣寫，表示有說這樣的話。
    」、「（事實上你有跟黃慶豐說不能報遺失嗎？）不能報遺
    失這句話有沒有跟他說，我忘記了，但是事實就是我跳票之
    後，他要追這四張票，我跟他說那四張票我用掉了，後來他
    才叫我這四張票要想辦法還他，我就跟他說到時再處理。」
    （本院卷第74頁背面至第75頁）、「（黃先生找你要拿回那
    四張票，他是打電話跟你說，還是叫別人來跟你說，還是他
    當面跟你說？）也有打電話，也有當面跟我說。」、「（好
    幾次嗎？）對。」、「（電話中你是否有跟黃慶豐說票已經
    拿給別人了？）有，當面和電話中我都有這樣說。」（本院
    卷第75頁背面）；證人曾福隆於警詢證稱：附表一編號1
    所示支票是朋友鄭炳坤於99年7月初向伊借錢，而拿來給伊
    擔保要支付借款的，然後伊才會於99年8月初持該支票到玉
    山銀行永康分行提示，但該分行行員告訴伊該支票已申報遺
    失，無法領到錢等語（警卷第14頁），且有記載「附表一編
    號1所示支票業經提示，後以經掛失理由退票」之京城銀行
    安南分行100年1月13日京城安分字第018號函（偵卷第16 頁
    ）、臺灣票據交換所臺南市分所99年8月18日台票南市止字
    第1038號函暨所附掛失止付票據（附表編號1）提示人曾福
    隆資料查報表、退票理由單、附表編號1支票正反面、票據
    掛失止付通知書、票據遺失申報書（警卷第17至21頁）可稽
    ；被告於警詢供稱：伊與鄭炳坤原有生意上往來，當時伊
    手上有鄭炳坤開給伊的貨款支票2張，金額合計新臺幣（下
    同）38萬元，然後當時因伊需要資金周轉，伊認為鄭炳坤資
    金調度上沒問題，跟鄭炳坤商量後，伊開立附表所示4張支
    票向鄭炳坤換2張（票主是鄭炳坤之子鄭珀宏）面額合計約
    80萬元支票使用應急，結果在99年7月底時，鄭炳坤要支付
    給伊的貨款38萬元跳票，當時伊很緊張，伊就向鄭炳坤說要
    拿回附表所示4張支票等語（警卷第6頁）。則據前揭證人
    鄭炳坤及被告所述，渠等二人就彼此換票緣由經過，及被告
    發現鄭炳坤之貨款跳票而急於向鄭炳坤索回附表所示4張支
    票等情節，均互核相符；又被告前開供稱其向鄭炳坤索回附
    表所示4張支票之時點為「99年7月底」，經對照證人曾福隆
    前揭證述，此際鄭炳坤已持附表編號1支票向曾福隆借款，
    是足認證人鄭炳坤前揭有關被告見其貨款跳票而急於向其索
    回附表所示4張支票，其向被告告知票已交付他人調借現金
    等節，應係真實。況鄭炳坤既於被告向其索回附表所示支票
    4張時，已持被告所簽發附表編號1所示支票向曾福隆借款，
    鄭炳坤當不可能向被告告知附表所示支票已遺失，否則被告
    若掛失止付附表所示支票，曾福隆定當向鄭炳坤責問，鄭炳
    坤豈不自生事端，益見鄭炳坤證稱其還告知被告不能去申報
    票據遺失等語，應可採信，被告於警詢供稱：鄭炳坤要伊去
    申報票據遺失云云，與常情有違，並無可採。從而，被告發
    現鄭炳坤之貨款跳票而急於向鄭炳坤索回附表所示4張支票
    之際，既獲鄭炳坤告知該支票已交付他人調借現金周轉，竟
    仍於上揭時地申報附表所示支票4張遺失，其確有未指定犯
    人誣告之犯意，至為顯明。
  (二)被告嗣於本院準備程序翻異警詢所述，改稱：附表所示支票
    4張是交給鄭珀宏，後來是鄭珀宏告訴伊該票遺失，要伊去
    申報票據遺失云云，固經證人鄭珀宏於本院審理時證稱：被
    告將附表所示4張支票交給伊，伊請父親鄭炳坤保管，後來
    父親說找不到該支票，伊就請被告趕快去掛失等語（本院卷
    第63頁背面）在卷。然查：證人鄭珀宏於本院審判程序，
    經檢察官詰問「（誰跟你說支票不見的？）我父親跟我說的
    。」、「（他怎麼跟你說的？）那天晚上我們在家裡對帳，
    八月初的時候，因為每個月月初我們都會這個月收入、支出
    多少，然後我剛好想到，過幾天是不是『豐仔』的票到期了
    ，他說對，他就在那邊找支票，找一下子說『票好像不見，
    找不到』，他跟我講這樣子，我想說票人家跟我交換，我寄
    在你那邊，我因為工作忙，寄在你那邊，票為什麼會不見，
    我就緊張怎麼辦，我就趕快打電話跟他講，我說『慶豐，你
    的票不見了，怎麼辦？』，他也很緊張票遺失怎麼辦，票遺
    失了要趕快報遺失。」、「（是誰打電話跟黃慶豐說支票不
    見了？）我打電話跟他講的。」、「（你主動打電話給他，
    還是他打電話給你，還是他打電給給你父親的？）我主動打
    電話給他的。」（本院卷第64頁、第64頁背面）；被告於本
    院審判程序，經審判長訊問「（這四張票在8月10日要退票
    之前，為了要回這四張票，你有去找過鄭炳坤或鄭珀宏嗎？
    ）我有問鄭珀宏，沒有問鄭炳坤。」、「（你問鄭珀宏什麼
    ？）因為我跟鄭珀宏講說，因為他知道他自己的票跳票，我
    有問鄭珀宏，鄭珀宏跟我講說他要回去拿我的支票還我，因
    為他的票跳票，我給廠商的支票是等於沒辦法兌現，所以請
    他把支票還我。」（本院卷第78頁背面、第79頁）、「（後
    來你說他們的貨款跳票了，你就要去拿回你的四張票，對不
    對？）對。」、「（你是找誰？）鄭珀宏。」、「（你是打
    電話跟鄭珀宏說，還是？）我是打電話跟鄭珀宏說。」、「
    （你怎麼跟他說的？）我跟他說『宏仔』你的票跳票，他說
    他會處理，我說有好幾張，我說我的票怎麼辦，我拿給你的
    那四張票可不可以還我，他說他要回去拿，結果他又打電話
    給我，跟我講說那四張支票找不到，我說那怎麼辦？他說他
    父親說丟了，說找不到，叫我先去報案，等找到的時候再去
    銷案，我說為什麼要我去報案，他說我是票主。」（本院卷
    第80頁背面）。證人鄭珀宏既如上證稱其係與父親鄭炳坤會
    帳時突然察覺附表所示4張支票遺失，其「主動」電話告知
    被告該支票遺失一事，而被告則供稱其因所持鄭珀宏所開立
    用以支付貨款之支票跳票，其急於向鄭珀宏索回附表所示4
    張支票，鄭珀宏才說該支票已遺失；核證人鄭珀宏與被告間
    就如何發現附表所示4張支票遺失之過程，已不相符。又
    證人鄭炳坤於本院審判程序，經審判長詰問「（你跟你兒子
    有沒有在某一天在對帳的時候，你和你兒子發現說這四張票
    不見了？）我們沒有在對帳的情形，因為所有的事情都是我
    自己在處理的，他沒有在理會這種事情。」（本院卷第76頁
    背面）、「（鄭珀宏和你有一天在長溪路的家裡，他發現說
    黃慶豐的四張票不見了，有這種情形嗎？）沒有提起這樣。
    」、「（你和你兒子鄭珀宏有沒有在長溪路的房子，有一天
    晚上你們在對帳，講一講就想到黃慶豐有四張票在你那裡，
    就發現那四張票不見了，有這種情形嗎？）我印象中沒有提
    起過這種事情。」、「（你和你兒子有沒有在對帳？）沒有
    」、「（因為你剛才說錢都是你在掌管？）他沒有在管錢的
    事，錢的事都是我在管的。」（本院卷第76頁背面、第77頁
    、第77頁背面），且被告於本院審判程序，經審判長訊問「
    （他們這家公司在營業的負責人是？）營業的負責人是鄭炳
    坤。」、「（我說實際上管理的是誰？）事實上在管理的是
    鄭炳坤，可是工地所有的工作都是鄭珀宏在處理的。」、「
    （為什麼管理的是鄭炳坤？）因為他是掛負責人，如果以一
    間營造廠來講的話，鄭珀宏等於是工地主任，他在管理工地
    的事務。」（本院卷第80頁）。則被告既供承鄭炳坤係生意
    往來之實際經營者，而鄭珀宏僅負責管理工地事務，堪認證
    人鄭炳坤證稱其子鄭珀宏沒有插手金錢相關事宜，故渠等父
    子間並無對帳一事等情，應可採信，益見證人鄭珀宏前揭證
    述其與父親鄭炳坤對帳而察覺附表所示4張支票遺失，遂電
    話告知被告趕緊去申報票據遺失等節，應係事後迴護被告之
    詞，難以採信。況被告先後於99年8月25日、同年9月11日警
    詢時均未提及鄭珀宏，而一再供稱附表所示4張支票係交給
    鄭炳坤，且係鄭炳坤要其去申報票據遺失云云（警卷第1至
    7頁），嗣於本院審判程序經審判長訊問「（如果按照票，
    你應該警察局的時候要講鄭珀宏，都作到跟鄭炳坤相關去，
    為什麼會這樣？）因為那時候說真的頭暈暈的，被他搞到頭
    暈暈的。」（本院卷第80頁），益徵被告先後翻異其詞，飾
    詞狡辯，全無可採。
  (三)綜上，本案事證明確，被告前揭犯行，堪予認定。
二、核被告所為，係犯刑法第171條第1項之未指定犯人誣告罪。
    又被告犯刑法第171條第1項之未指定犯人誣告罪，於其所誣
    告之案件裁判確定前，即於偵查中自白犯行，有該筆錄在卷
    可佐（見99年度偵字第14690號卷第11至12頁），應依刑法
    第172條之規定減輕其刑。至被告上訴後雖否認犯行，然按
    「刑法第172條之規定，並不專在獎勵犯罪人之悛悔，而要
    在引起偵查或審判機關之易於發見真實，以免被誣告人終於
    受誣，故不論該被告之自白在審判前或審判中，自動或被動
    ，簡單或詳細，一次或二次以上，並其自白後有無翻異，苟
    其自白在所誣告之案件裁判確定以前，即應依該條減免其刑
    。」，此有最高法院31年上字第345號判例可資參照，是依
    前揭判例說明，被告上訴後雖翻異前詞矢口否認，然其前於
    偵查中既已自白，仍應依刑法第172條減免其刑，附此敘明
    。原審以被告前開犯行，事證明確，依刑事訴訟法第449 條
    第1項前段、第454條第2項，刑法第171條第1項、第172條、
    第41條第1項前段，刑法施行法第1條之1等規定，審酌上訴
    人並無前科非行，只因所換得之票據跳票遂出此下策之動機
    、目的、手段、所生危害非鉅等一切情狀，量處被告拘役30
    日，並諭知易科罰金之折算標準，其認事用法及量刑均屬妥
    適。上訴人上訴意旨空言否認犯罪，辯稱是受鄭珀宏告知附
    表所示4張支票遺失，才會去申報票據遺失云云，為無理由
    ，自應將其上訴駁回。至檢察官雖以被告上訴後否認犯行，
    請求從重量刑改判被告拘役59日云云，然按「由被告上訴或
    為被告之利益而上訴者，第二審法院不得諭知較重於原審判
    決之刑。但因原審判決適用法條不當而撤銷之者，不在此限
    。」，刑事訴訟法第370條定有明文，則本案既由被告上訴
    ，而原審認事用法復無違誤，本院自不得從重改判，附此敘
    明。
據上論斷，應依刑事訴訟法第455條之1第1項、第3項、第368條
、第371條，判決如主文。
本案經檢察官李白松到庭執行職務。
中    華    民    國   100    年    7     月    18    日
                  刑事第十二庭  審判長法  官  盧鳳田
                                      法  官  黃琴媛
                                      法  官  郭瓊徽
以上正本證明與原本相符。
不得上訴。
                                      書記官  曾郁芳
中    華    民    國   100    年    7     月    21    日
附錄
中華民國刑法第171條
未指定犯人，而向該管公務員誣告犯罪者，處1 年以下有期徒刑
、拘役或3 百元以下罰金。
未指定犯人，而偽造、變造犯罪證據，或使用偽造、變造之犯罪
證據，致開始刑事訴訟程序者，亦同。
中華民國刑法第172 條 (偽證、誣告自白減免)
犯第168 條至第171 條之罪，於所虛偽陳述或所誣告之案件，裁
判或懲戒處分確定前自白者，減輕或免除其刑。
附表
┌──┬────┬───────┬───┬───────┐
│編號│票  號  │金額（新臺幣）│發票人│發票日        │
├──┼────┼───────┼───┼───────┤
│1   │0000000 │318,000元     │黃慶豐│99年8月10日   │
├──┼────┼───────┼───┼───────┤
│2   │0000000 │253,620元     │同上  │同上          │
├──┼────┼───────┼───┼───────┤
│3   │0000000 │200,480元     │同上  │同上          │
├──┼────┼───────┼───┼───────┤
│4   │0000000 │120,000元     │同上  │同上          │
└──┴────┴───────┴───┴───────┘